【裁判字號】    98,台上,2385
【裁判日期】    980430
【裁判案由】    違反期貨交易法
【裁判全文】
最高法院刑事判決            九十八年度台上字第二三八五號
上  訴  人  台灣高等法院台南分院檢察署檢察官
被      告  乙○○
上  訴  人
（被  告）  甲○○
上列上訴人等因被告等違反期貨交易法案件，不服台灣高等法院
台南分院中華民國九十五年七月二十八日第二審判決（九十五年
度上訴字第四六七號；起訴案號：台灣台南地方法院檢察署九十
三年度偵字第五一八號），提起上訴，本院判決如下：
    主  文
原判決關於乙○○部分撤銷，發回台灣高等法院台南分院。
甲○○上訴駁回。
    理  由
甲、撤銷發回（即被告乙○○）部分
一本件原判決此部分以公訴意旨略謂：被告乙○○為鋐星國際有
限公司（下稱鋐星公司）總顧問，明知該公司登記之營業項目不
包括外國貨幣、票據及有價證券之買賣，竟自民國九十二年七月
間起，未經主管機關許可並發給執照，即利用該公司設置電腦看
盤資訊，擅自對外招徠不特定之客戶，從事仲介外匯保證金交易
之期貨事業。其方式係先於報章媒體刊登徵求文書人員、抄寫員
、助理員等廣告，誘使不知情之人前來應徵，予以錄取後，即由
被告或蘇珮甯（已經原審判刑並緩刑確定）教導新進人員外匯保
證金交易之相關資訊，並教導如何看盤、買賣之操作，再加以遊
說、吸收成為公司客戶，要求匯款數千或數萬美元至與該公司有
合作關係之香港匯豐銀行客戶「第一集團國際商業投資有限公司
」（下稱第一集團公司）000000000000之帳號，而
仲介客戶從事日圓、瑞士法郎、歐元、英鎊等四種外匯保證金交
易，客戶以利用鋐星公司之設備和有關資訊及下單專線電話00
0000000000操作外幣保證金交易，鋐星公司所仲介之
客戶每日下單平倉後，第一集團公司即在客戶平倉口數中，向下
單客戶收取每口手續費五點（每點約美金十元）以作為鋐星公司
之佣金。因認被告涉嫌共同犯期貨交易法第一百十二條第五款之
罪嫌。經審理結果，認為不能證明被告犯罪，因而維持第一審諭
知被告無罪之判決，駁回檢察官之第二審上訴，固非無見。
二惟查：(一)證據之取捨、證明力之判斷與事實之認定，雖屬事實
審法院自由判斷之職權，但此項職權之行使，仍受客觀存在之經
驗法則、論理法則所支配，否則難認適法，觀諸刑事訴訟法第一
百五十五條第一項規定即明。原判決理由貳－四－(一)內，既說明
證人鄭月媚迭於偵、審中堅指被告係（非法經營期貨交易相關業
務之）鋐星公司之總顧問，甚且記載其詳細供證內容為：「（在
庭上之乙○○先生有無提供或是教妳任何建議？有無建議的資料
？）有」、「（在哪一張？）在我九十四年四月二十二日所陳送
資料第二份第四十四頁提款申請書上手寫之部分」、「就是提款
申請書旁邊之文字，就是有七千五美金，過夜浮動，還有兩千六
即市，兩口乘以一千，兩千加兩千等於四千，這些是乙○○親自
手寫的。寫這些文字意思就是要叫我解單」、「（所提供的是幫
你建議什麼情形？）在我第一次匯入五十萬元都已經虧損掉了以
後，乙○○說如果我要把虧損賺回來，就要再匯款七千五百元美
金到他們提供在香港匯豐銀行帳號，這只是三口之保證金，我就
可以繼續操作，乙○○每天都會寫一張每日投資交易策略到鋐星
國際有限公司，鋐星國際有限公司就會轉交給我，我就依照這個
建議下去操作。結果還是全部保證金都虧掉了」等語（見原判決
第二十一頁），似係陳述證人所親歷之事實，指述被告在鋐星公
司內提供操作期貨交易之意見；另證人林松亦供證：「那時候我
們在上課，乙○○來鋐星國際有限公司，蘇珮甯就介紹他是鋐星
國際有限公司總顧問」（見原判決第二十二頁第十至十二行），
似亦就親見親聞之事實為陳述，原判決縱因蘇珮甯否認上情，認
「無法證明被告乙○○有替鋐星公司撰寫每日交易投資策略」（
見原判決第二十二頁第十五、十九、二十行），但進而逕認被告
未在鋐星公司任職及從事或共同分擔期貨交易相關業務之執行，
是否符合客觀存在之經驗法則、論理法則？仍非無再酌餘地。(二)
、實施刑事訴訟程序之公務員，就該管案件，應於被告有利及不
利之情形，一律注意，刑事訴訟法第二條第一項定有明文。審判
法院自應就卷內查得之各項證據資料詳加審酌、判斷，始足昭折
服，尤於無罪之判決，何以不採取不利被告之證據，應說明其理
由，否則不無判決理由欠備之違失。上揭鄭月媚提出為證之「提
款申請書」（見第一審卷第二宗第一０七頁），其上手寫部分係
關於期貨交易操作之具體建議，乃被告所提供，為鄭月媚供明，
業如前述，被告雖謂「是因為甲○○臨時要外出，拜託我抄寫的
」，但直承「這是我寫的，沒錯」（見原審卷第九十九頁），後
句似屬不利於被告之證據，前句是否可信，原審未詳加審酌，並
於判決理由內詳加說明，應認有判決理由不備之違誤。以上為檢
察官上訴意旨所指摘，足認原判決關於被告部分，具有撤銷發回
更審之原因。
乙、上訴駁回（即上訴人甲○○）部分
按刑事訴訟法第三百七十七條規定，上訴於第三審法院，非以判
決違背法令為理由，不得為之。是提起第三審上訴，應以原判決
違背法令為理由，係屬法定要件。如果上訴理由書狀並未依據卷
內訴訟資料，具體指摘原判決不適用何種法則或如何適用不當，
或所指摘原判決違法情事，顯與法律規定得為第三審上訴理由之
違法情形，不相適合時，均應認其上訴為違背法律上之程式，予
以駁回。本部分甲○○上訴意旨略稱：伊所經營之鋐星公司僅單
純替香港之第一集團公司及澳門之華基利商業投資有限公司（下
稱華基利公司）居間引介客戶，由客戶直接與該二外國公司簽訂
契約，在國際「現貨」金融市場，從事「現貨國際金融商品或現
貨外幣保證金交易」，微論此種「現貨」交易要與我國期貨交易
法所規範之「期貨」迥然有別，且既在境外進行，即非我國法律
規範所及；鋐星公司縱與精誠資訊公司、寶源資訊公司簽約，租
用該二公司提供之現貨國際金融商情資訊給予客戶參考，然性質
上屬承租資訊設備之人，並非提供資訊之人；凡此種種，均未在
期貨交易法所明文禁止之「未經許可，擅自經營期貨信託事業，
期貨經理事業、期貨顧問事業或其他期貨服務事業」之列，乃原
審疏未詳查「現貨」與「期貨」之別，復逕引不具法律效力之「
證券商經營期貨交易輔助業務管理規則」及「期貨顧問事業設置
標準」暨行政機關自行函釋之意見，作為認定伊犯罪之依據，實
有證據調查職責未盡、判決適用法則不當及理由矛盾之違法云云
。惟查：證據之證明力與事實之認定，俱屬事實審法院自由判斷
之職權，此項職權之行使，倘不違背客觀存在之經驗法則或論理
法則，即無違法可言，觀諸刑事訴訟法第一百五十五條第一項規
定甚明，自不容當事人任憑己意，異持評價，指摘違法，而資為
合法上訴第三審之理由。又期貨交易法第八十二條第三項既規定
：「期貨服務事業之設置標準及管理規則，由主管機關定之。」
性質上即屬立法授權行政主管機關得以命令設為規範，是該行政
主管機關據此發布之「證券商經營期貨交易輔助業務管理規則」
及「期貨顧問事業設置標準」，依中央法規標準法第七條規定，
自無不合。本件原判決關於甲○○部分，係依憑甲○○坦承擔任
鋐星公司負責人，引介客戶鄭月媚等人與第一集團公司、華基利
公司簽約，按客戶操作期貨交易情形，向該二公司收取佣金作為
營收之部分自白；鋐星公司副組長曾柏峰、職員陳克比之證言；
客戶鄭月媚、歐麗鳳、林松、黃惠珍指述鋐星公司以招募員工為
由，刊登廣告，錄取後卻教以操作期貨技巧，遊說成為客戶，提
供資訊，委託第一集團公司、華基利公司從事歐元、英鎊、日圓
、瑞士法郎外匯保證金交易之證詞；營業項目未包含期貨交易之
鋐星公司營利事業登記證、鋐星公司提供參考之每日投資攻略、
市場術語、損益表、交易明細、應徵員工廣告、課程資料及業績
進度追蹤表、交易教材、公司制度規章、買賣資料單、鋐星公司
業績進度追蹤表、華基利商業投資貨幣交易表、第一集團代理協
議書、客戶賣匯水單、匯出匯款證明書、對鎖平倉通知書、開戶
交易表、國際金融商品月份交易驗證報告、委任協議書、彰化銀
行匯款用外匯收支及交易申報書、模擬單損益表；按諸上開對鎖
平倉通知書（為第一集團公司對客戶所為之通知）所載：「貴客
戶所持有之未平倉合約，已因浮動虧損而造成保證金不足，本公
司為保障客戶避免出現更大超虧情況，已在下列之價位將貴客戶
全部或部分之未平倉合約對鎖或平倉」；又其賣匯水單上記載匯
款性質為：「２６５投資國外金融衍生商品」；及依客戶與第一
集團公司簽訂之代理協議書中，就「結算及擔保金」一節，雙方
協議之內容為：「客戶在第一集團開新帳戶時，必須存入一筆符
合第一集團規定之最低款項，在進行買賣前，客戶須確保該款項
不低於所需擔保金之額度；於投資過程中，客戶需依第一集團指
示，隨時追加擔保金，客戶若未依第一集團指示，於指定時間內
，追加擔保金，第一集團有權將客戶持有之合約予以平倉或採取
其他必要之行動……」等，顯見係以保證金買賣外匯，且完全符
合期貨交易特具之「未來期間履行」、「每日結算損益」之特性
，不得僅以形式上記載「現貨金融商品」，而否定其係期貨交易
之實際情況等證據資料，乃認定甲○○有原判決事實欄所載之犯
行，因而撤銷第一審之科刑判決，改判仍論處甲○○共同未經許
可，擅自經營期貨顧問事業及期貨交易輔助業務罪刑。對於甲○
○矢口否認犯罪，所為鋐星公司既未提供資訊設備給客戶下單交
易，亦不曾提供研究分析意見、建議，且無辦理講習、發行出版
品，況客戶所從事者，為「現貨」國際金融商品或外幣保證金交
易，非在期貨交易法規範之列云云之辯解，如何係飾卸之詞，不
足採信，均據卷內調查所得之訴訟資料詳加指駁、說明。復敘明
介紹外匯保證金交易之相關資訊，並教導看盤、下單等操作技巧
，核屬「期貨顧問事業設置標準」第二條所謂之「提供期貨交易
之分析、判斷、建議」事項；而招募員工後，旋予遊說變成客戶
，居間、引介簽約，使之從事期貨交易，該當「證券商經營期貨
交易輔助業務管理規則」第三條第一項第一款所稱之「招攬期貨
交易人從事期貨交易」情形，未經許可，皆在禁止之列。所為之
事實認定及得心證理由，俱有卷內各項證據資料可稽，自形式上
觀察，並不違背經驗法則與論理法則，且事證明確，客觀上難認
有證據調查職責未盡之情形，而法律適用，經核於法亦無不合。
甲○○上訴意旨置原判決已明白論斷之事項於不顧，猶執陳詞，
仍為單純事實上之爭辯，竟任指原判決適用法則不當、理由矛盾
及證據調查未盡，尚非適法之第三審上訴理由，依上說明，應認
其上訴為違背法律上之程式，予以駁回。
據上論結，應依刑事訴訟法第三百九十五條前段、第三百九十七
條、第四百零一條，判決如主文。
中    華    民    國  九十八  年    四    月   三十   日
                      最高法院刑事第十庭
                          審判長法官  花  滿  堂
                                法官  陳  東  誥
                                法官  林  錦  芳
                                法官  洪  昌  宏
                                法官  吳  信  銘
      本件正本證明與原本無異
                                      書  記  官
中    華    民    國  九十八  年    五    月    七    日
                                                    ｍ


司法院資訊處製作；財團法人民間司法改革基金會備份。
